臺灣彰化地方法院民事判決　九十二年度訴字第一○五五號
　　原　　　告　　丙○○
　　訴訟代理人　　林世祿律師
　　複　代理人　　甲○○
　　被　　　告　　午○○
　　被　　　告　　辛○○
　　被　　　告　　庚○○
　　被　　　告　　癸○○
　　被　　　告　　子○○
　　右　五　人
　　訴訟代理人　　廖健智律師
　　複　代埋人　　楊金池
　　被　　　告　　丑○○
　　被　　　告　　己○○
　　被　　　告　　壬○○
　　被　　　告　　卯○○
　　被　　　告　　寅○○
　　右　五　人
　　訴訟代理人　　辰○○
　　複　代理人　　巳○○
右當事人間請求拆屋還地事件，本院於民國九十四年六月二十二日言詞辯論終結，判
決如左：
    主    文
原告之訴及假執行之聲請均駁回。
訴訟費用由原告負擔。
    事實及理由
一、原告主張：
　（一）坐落彰化縣大城鄉○○段第三七五地號土地為原告所有，被告等無權占有並
        在其上建屋使用，故依民法第七百六十七條規定，請求被告等拆屋還地等語
        ，並聲明：(1)被告午○○、辛○○、庚○○、癸○○、子○○應將坐落彰化
        縣大城鄉○○段第三七五地號土地上如附圖所示Ａ部分面積三十平方公尺之
        二層磚造樓房拆除及如附圖所示Ａ１部分面積十二平方公尺之菜園除去，並
        將該土地全部返還予原告。(2)被告丑○○、己○○、壬○○、卯○○、寅○○應將坐落彰化縣大城鄉○○段第三七五地號土地上如附圖所示Ｂ部分面積
        一九二平方公尺之一層磚造房屋及Ｂ１部分三十七平方公尺一層磚造房屋拆
        除，並將如附圖所示Ｂ、Ｂ１、Ｂ２之土地全部返還予原告。
  （二）對被告抗辯所為之陳述：原告自年少即在外地迄今，而民國五十二年三月廿
        五日尚在師大就學中，根本不可能自台北回來出售土地，且因父親為大地主
        土地分散各地，迄今退休才有閒暇整理家產。且被告己○○提出之買賣契約
        書並非原告出售，又被告己○○等占用之土地不只卅坪，更何況乃出售「所
        有權一部」，若真有買賣契約但為何未分割呢？最可議的是占有土地根本不
        可能一部份賣，一部份出租。且若被告己○○等人有權占有Ｂ１部分為何會
        越界建築呢？故原告否認有買賣或出租之事實。被告午○○等人為無權占有
        ，否則Ａ、Ａ１部分為何會橫跨二筆土地呢？若真有買賣絕不可能迄今數十
        年均未過戶。
  （三）所謂林春係、丙○○之買賣契約書除有以前所述之疑問外，另有以下之疑點
        ：（１）民間買賣土地若非已要過戶，頂多只有「私契」，而被告卻提出要
        送地政機關之「公契」，但卻為何迄今仍未登記呢？（２）「公契」上載林
        春係「五十歲」，又其為三年三月廿三日出生，故是記載「虛歲」，但丙○○是廿八年三月廿五日出生，在五十二年三月廿五日，不過廿五歲，但卻載
        為「廿六」，故歲數也不合。（３）電表、戶籍不能為合法占有之權源證明
        ，因早期以上資料設立，並不需要任何證明，更何況林春係之戶籍與電表設
        立日期不符。（４）若是證人乙○○與原告有聯繫或代收租金等等行為，則
        為何提供予被告之住址會有誤呢？但是證人乙○○不可能無法取得原告正確
        住址，因此該紙條也有不實之嫌，否則即是人謀不贓，不敢給予正確住址，
        但是經求證兄弟均否認有被告所主張之情事，而且該紙也不能證明證人乙○○有代理權。證人乙○○與原告感情不好，時有爭吵，且證人乙○○與原告
        是同學。
　（四）原告否認被告午○○方面提出之「建地賣渡證明書」，且該證明書頂多只能
        證明林允森與人有買賣關係。由內容可知與乙○○均無關，只可能與丁○○
        有關，但內容完全未提及原告？故若有買賣，則必是有人盜賣，否則為何迄
        今未過戶呢？更何況迄今被告未付過任何稅金予原告，故該文書不實，且與
        原告無關，且也無私契可資證明。末查原告之祖先乃大城鄉大地主，兄弟也
        均有大批土地於大城鄉，但因兄弟多出外發展，以致祖產均遭人無權占有使
        用，如原告之兄吳呈祥，均是土地於卅幾年即遭占有，迄退休才為處理，更
        何況賣方不急著過戶，買方焉有幾十年迄今不催著過戶之理呢？因此被告等
        之主張實乃藉口推諉之不實主張。
　（五）證人戊○○○之證詞不實在，因為其若知此塊土地之始末，即知「買、租」
  　    之對象，豈有不知向何人買呢？更何況收租金之人應為出租者，豈有可能非
　　　　所有權人呢？且買賣和租賃不可能同時存在，更不合理的是既然其公公付租
        均未拿收據等之情形下，為何在其公公死亡後即未再收租呢？故本案絕無租
        賃之可能，尤其租金不可能全年收二千多元（被告己○○稱「是看他們跟我
        們收多少」），因為扣除三十坪，丑○○等占用的部份即約九十坪左右，為
        何會收二千多元呢？若是五十幾年時，則太貴，但若近來，則根本太便宜，
        故其證詞不可信，且其證詞與己○○在鈞院履勘時所述不符，豈有妻知道比
        先生多之道理呢？又證人乙○○之具結書不合法定要件，且其內容亦稱賣主
        是丁○○，根本非原告，故其證詞也無法證明買賣關係存在，因為原告根本
        未委託任何人出售或出租土地，否則為何完全沒有原告出具之任何文件呢？
        更何況若真有買賣土地之事，且於五十幾年時乃何等大事，故焉有可能不請
        代書書立契約之理嗎？
二、被告午○○、辛○○、庚○○、癸○○、子○○則以：
　（一）系爭土地係訴外人林允森於五十八年間向原告買受，並隨即於其上搭蓋房屋
　　　　居住。因林允森不識字，且當時國民法律常識不足，致迄未向原告請求辦理
　　　　所有權移轉登記。嗣林允森死亡後，由其妻即被告午○○使用迄今。依卷附
        建地賣渡證明書所示，系爭房地當時係由原告授權訴外人丁○○（為原告之
        兄弟）與訴外人（即被告等之被繼承人）林允森訂立。又依據證人乙○○之
        證詞：「這份契約書整篇的內容都是我寫的，五十八年二月十九日我那時候
        還是學生，當時我放寒假在家，有一個女士，名字我不曉得，我認識她這個
        人，我後來聽說她真正的名字有一個差字，她來我家找我哥哥丁○○，她說
        跟丁○○買土地要交尾款，我說我不知道這個事情。我說我哥哥不在，她叫
        我先把錢收下來，我就把這筆錢交給我媽媽，因為當時我媽媽在掌管，我有
        提醒我媽媽我哥哥回來時要轉告。她說她買的就是她住的地方。」等語。而
        證人乙○○係原告之親兄弟，與被告等人並不熟悉，況且證人乙○○不可能
        甘冒偽證之風險，而做出對於被告等人有利之證詞，故證人乙○○之證詞應
        可採信。足證本件系爭土地確實係由原告授權訴外丁○○與訴外人林允森訂
        立，嗣林允森並依約繳付買賣價金予證人乙○○。因此，代理人丁○○既代
        理原告與訴外人林允森洽訂買賣契約，並由另一代理人乙○○代為收取買賣
        價金，則其效力自應及於原告。是被告等因買賣關係而占有系爭土地，自非
        無權占有。（最高法院八十五年台上字第三八九號判決參照）。
　（二）原告以無權占有為原因，提起請求返還所有物之訴，被告就物屬原告所有而
        為被告占有之事實不爭執，而僅以被告非無權占有為抗辯者，被告固應就其
        占有係有正當權源之事實證明之，惟證明應證事實之證據資料，並不以可直
        接單獨證明之直接證據為限，凡先綜合其他情狀，證明某事實，再由某事實
        為推理的證明應證事實，該證明某事實之間接證據，亦包括在內，最高法院
        九十一年台上字第二五七八號判決參照。本件，兩造間有買賣關係業據前開
        建地賣渡證明書足勘佐證，如原告自始不知悉、未同意系爭土地之買賣，則
        如何可能容忍被告在其上營造房屋逾三十五年，始起訴請求拆屋還地，可證
        原告與訴外人林允森間確有買賣關係，而於系爭土地上營造建築物居住使用
        ，嗣林允森死亡由被告午○○等繼續使用，是被告午○○等非無權占有自明
        。並聲明：駁回原告之訴，如受不利判決，被告願供擔保請准宣告免為假執
        行。
三、被告丑○○、己○○、壬○○、卯○○、寅○○則以：
（一）兩造就原告所有系爭土地中三十坪，有買賣關係，尚非無權占有：
  １、被告等之父親林春係與原告於五十二年三月二十五日訂立買賣契約，就系爭土
      地（當時土地尚有零點二四九四甲）中三十坪出賣予林春係，價金四千元即日
      由原告收訖，原告於買賣契約書上蓋章，並於價金交付日期及方法欄記載即日
      收訖文字下蓋章即明。
  ２、林春係於買得上開土地三十坪，並因使用範圍超出於此之必要，且因為錢不
      ，遂再向原告另行承租六、七十坪後， (但因被告林金龍等人為後輩，對於確
      實坪數並不曉得 )，隨即於五十二年四月於現占有位置建築房屋並向電力公司
      申請裝錶用電，林春係並於五十六年九月十九日遷入該址，於八十三年間於該
      址死亡，其後被告並基於買賣及租賃關係有權占有迄今。
  ３、查林春係於系爭土地附近並無所有任何建地，且原告於系爭土地附近擁有多筆
      土地，林春係苟非有向原告買賣及租賃，豈有可能於系爭土地之大部分予以占
      用並建築房屋，原告又豈會放任被告無權占用三、四十年而不予理會，其理至
      明。
（二）被告占有原告所有系爭土地中三十坪以外之土地，有租賃關係，亦非無權占有
      ：
      原告自五十二年起至林春係死亡之八十三年止，委由其弟乙○○約於每年農曆
      過年前後幾天向林春係收取租金，期間亦曾由乙○○之妻前來收取，苟係如此
      ，則被告基於買賣、租賃及繼承關係，亦非無權占有。
（三）又林春係死亡後，被告等為使所有占有土地獲得解決，欲將承租部分全部承買
      ，遂由被告己○○向乙○○索取原告之台北住址，乙○○或其妻並書寫原告住
      址於紙上，被告卯○○、寅○○即依上址欲與原告處理土地，未料該住址有誤
      ，故系爭土地延宕迄今。
（四）被告確係合法占有，原告雖於林春係死亡後，即未再收取租金，惟係其怠於收
      取，與被告並無關係，自難認對租賃關係有所影響；況原告於提起本件訴訟之
      前，並未先向被告告知，致徒增訟累，兩造亦非無協調之可能。並聲明：（一
      ）原告之訴駁回。（二）如受不利判決，願供擔保請准免假執行。
四、得心證之理由
    本件原告主張坐落彰化縣大城鄉○○段第三七五地號土地為原告所有，目前遭被
    告等人占用，被告丑○○等人占用之位置如附圖所示Ｂ、Ｂ１、Ｂ２部分，占用
    之面積為三百七十七平方公尺，被告午○○等人占用之位置如附圖所Ａ及Ａ１部
    分，占用之面積為四十二平方公尺乙節，有原告提出之土地登記謄本為證，且為
    被告所不爭執，並經本院會同彰化縣二林地政事務所至現場勘驗，並製有勘驗筆
    錄及如附圖所示之複丈成果圖可稽，堪認原告此部分之主張為真實。又原告主張
    系爭土地目前為被告等人無權占有等語，則為被告所否認，被告午○○、辛○○
    、庚○○、癸○○、子○○等人辯稱系爭土地係彼等之被繼承人林允森於五十八
    年間向原告買受等語；被告丑○○、己○○、壬○○、卯○○、寅○○等人則辯
    稱彼等占用之土地，其中三十坪係彼等之被繼承人林春係於五十二年向原告買受
    ，其餘占用之六、七十坪係向原告所承租等語置辯，惟為原告所否認。茲應審究
    者為（１）原告與訴外人林允森間就系爭土地有無買賣契約存在？
    （２）原告與訴外人林春係間就系爭土地其中被告己○○等占用三十坪部分有無
    買賣契約存在？（３）原告與訴外人林春係間就系爭土地被告己○○等占用超過
    三十坪部分有無租賃契約存在？
（一）
  １. 本件被告午○○、辛○○、庚○○、癸○○、子○○等人辯稱系爭土地係彼等
      之被繼承人林允森於五十八年間向原告買受等情，業據被告午○○等人提出建
      地賣渡證明書影本一件為證，惟原告否認其真正。經查依上開建地賣渡證明書
      之內容約略記載「一、建地大城為番即大城鄉○○村○○路四戶長原林允森。
      二、坪數數目丁○○清楚解決，本人不知，待日後詢問丁○○與仲介人可知。
      三、建地買賣金額完全付予清楚無誤，．．六、日後一切買賣內容丁○○、仲
      介人清楚，此明書即是買賣金額完全付清為目的，無任何土地權證照，．．五
      十八年二月十九日乙○○出證金額清楚證照」等語，而證人即原告之兄弟乙○○亦到庭證稱「這份契約書整篇的內容都是我寫的，五十八年二月十九日我那
      時候還是學生，當時我放寒假在家，有一個女士，名字我不曉得，我認識她這
      個人，我後來聽說她真正的名字有一個差字，她來我家找我哥哥丁○○，她說
      跟丁○○買土地要交尾款，我說我不知道這個事情。我說我哥哥不在，她叫我
      先把錢收下來，我就把這筆錢交給我媽媽，因為當時我媽媽在掌管，我有提醒
      我媽媽我哥哥回來時要轉告。她說她買的就是她住的地方。大城鄉○○村○○
      路四號是她告訴我的。她告訴我戶長是林允森。因為我不知道地址，所以我就
      照她說的寫。當時交給我多少錢，那麼久了，我不記得。」等語，故原告空言
      否認上開建地賣渡證明書之真正，尚不足採。
  ２．原告另外抗辯該證明書頂多只能證明林允森與人有買賣關係，只可能與丁○○
      有關，但內容完全未提及原告等語，查原告之抗辯固非無據，惟查證人乙○○
      到庭亦證稱「這塊地是原告丙○○的，為何向丁○○買，這我不知道，因為我
      們家地太多。當時原告丙○○大學畢業，在台北，大我二歲。丁○○當時住在
      溪州。五十八年當初寫那份讓渡書時，我只知道是家族財產，我不知道該筆土
      地是誰的，丙○○當時沒有在家。我收的錢交給我媽媽，她交給誰，我不知道
      。己○○他們家收的租金都交給我母親。當初收到午○○的錢時，我母親就收
      起來，也沒有問。本件土地雖是丙○○的，但因為那時他們都在外地，所以在
      家的我們都會去收租金。」等語。而證人即原告之兄弟丁○○到庭亦證稱「我
      父親約三十五年時分財產，分財產後，兄弟財產都是我母親代管。我媽媽有請
      長工、自耕農，也曾把土地出租給別人，是否有租給別人蓋房子我不知道。我
      不曾去別人家裡收租金。如果兄弟有人在家的話，我媽媽會叫他們去收。我自
      己分到的財產我自己管，三七五部分我收租，其他的給我母親管。零星菜園、
      共有的部分給我母親管。但是我母親不可以賣掉也不能出租，要經過我們同意
      才行，因為佃農好壞我們不清楚，所以我們要知道才行。」等語，從證人乙○○及丁○○之證詞可以得知原告之父親雖於三十五年分家產，惟分家產後，原
      告兄弟等人都分散各地，原告兄弟之財產實際上仍由原告之母親代管，且若家
      族財產有出租他人之情形，縱使非所有權人，只要在家之兄弟都可能代替其他
      兄弟去收取租金，並將所收得之金額交給原告母親，原告兄弟等人於當時應有
      默示授權彼等母親或在家之兄弟代為管理彼等之土地之情形。而證人乙○○既
      證稱林允森之妻子即被告午○○曾交付買賣系爭土地之尾款予吳俊俊生代收後
      ，又將代收之金額交給原告母親，且原告母親收下後亦無任何反應，按一般常
      情，若林允森當時未向原告買賣土地，被告午○○應不可能無緣無故交付所謂
      的尾款，而原告之母親亦不可能對於來路不明之金額毫無反應地即收下，足見
      原告之母親或在家兄弟應曾代替原告處分系爭土地，而原告兄弟等人既曾默示
      授權彼等母親及在家兄弟代管土地，其效力自應及於原告。參以林允森自五十
      八年開始即於其上搭蓋房屋迄今，原告豈可能均不知情而任用他人占用其所有
      土地達三十四年？
  ３．至證人丁○○到庭作證時雖否認有替原告買賣系爭土地，惟證人丁○○原本經
      本院多次傳喚均不肯到庭作證，嗣經本院諭知將處以罰鍰時始出庭作證，且證
      人丁○○為原告之兄弟，其證詞不無有偏坦原告之嫌，故本院認其此部分證詞
      尚不足採。故原告抗辯因其兄弟多出外發展，故至退休才開始處理云云，尚難
      採信。從而被告午○○、辛○○、庚○○、癸○○、子○○等人辯稱系爭土地
      係彼等之被繼承人林允森於五十八年間向原告買受等情，本院認較可採信。雖
      原告又抗辯豈有買方不急於過戶之理，且原告亦沒有收到稅金云云，惟查，民
      國四、五十年間，民風純樸，一般人受教育程度均不高，其至對不動產此等重
      要之財產法律關係，民眾以口頭訂立契約者亦比比皆是，且當時原告之財產由
      原告之母親代為管理，故相關稅金之問題亦可能由原告之母親處理，原告未收
      到稅金亦不足為奇，故本院認尚難據此即認定被告午○○等人之辯解不可採信
      。
（二）
　１．被告丑○○、己○○、壬○○、卯○○、寅○○等人辯稱系爭土地彼等占用之
      其中三十坪部分，係彼等之被繼承人林春係向原告買受，就系爭土地占用超過
　　　三十坪部分即其餘六、七十坪部分有租賃契約存在等情，為原告所否認。查被
      告己○○等人抗辯此部分之事實，業據被告己○○等人提出買賣契約書影本一
      件為證，雖原告否認其真正，惟另據證人即被告己○○之配偶戊○○○到庭證
      稱「我已經結婚四十幾年了。我嫁過來，就一直住在現在的房子。現在的房子
      是我公公蓋的，地也是我公公買的，向何人買的我不知道，我只知道買三十坪
      ，另外的用租的。我嫁過來時，房子就已經蓋好了。我有看過有人來收租金，
      一個叫「阿四」（台語）的人來收的，他是在大成國中當老師，沒有看過別人
      來收。我公公過世後，他就沒有來收租金了。每年在農曆十二月間來收一次租
      金，收二千多元。我公公付租金都是拿現金，沒有拿收據。為何在我公公過世
      後，就沒有來收租金，我也不知道。」等語；而證人乙○○亦到庭證稱「我是
      大城國中總務主任，我擔任這項職務八、九年左右，我以前是訓導主任。我認
      識己○○，也認識他爸爸林春係。我跟我第六個哥哥曾去己○○家裡收租金，
      我第六哥哥叫做吳景祥，已經移民美國。我去他們家收租金至少有一、二次，
      好幾年了，那時候我還是學生。那時候租金是用稻穀的價錢去算，是多少錢因
      為已經很久，我忘記了。我不曉得土地是誰租給己○○他們家，租哪裡的土地
      ，地號我不知道，地方我知道，就是他們現在住的地方。收的租金交都交給我
      母親。那塊地是丙○○的，因為那時他們都在外地，所以在家的我們都會去收
      。」等語，堪認被告己○○等人就系爭土地確實有租賃關係存在。雖原告否認
      證人戊○○○及乙○○之證詞，辯稱證人戊○○○豈有不知向何人買呢？更不
      合理是為何在其公公死亡後即未再來收租呢？尤其租金不可能全年收二千多元
      等語，惟查，證人乙○○既為原告之兄弟，應無偏坦被告之理，雖原告主張與
      乙○○之感情不佳云云，惟查證人乙○○縱使與原告感情不佳，亦無可能因此
      甘冒偽證之風險。證人乙○○既證稱確實有去收租金之情形，核與證人戊○○○之證詞相符，且原告又未另行提出反證證明證人所言不實在，故原告空言否
      認，自不足採。
  ２．又查，依附圖所示之複丈成果圖，被告己○○等人占用之部分為編號Ｂ，面積
      一九二平方公尺，編號Ｂ１，面積三七平方公尺，編號Ｂ２，面積一四八平方
      公尺，合計三七七平方公尺，約一一四坪，而被告己○○等人之父親林春係當
      初在系爭原告所有之土地上蓋建物時，應不可能須使用一百多坪之情形，卻只
      向原告承租六、七十坪，而原告亦不可能容忍被告僅繳納六、七十坪之租金，
      卻使用一百多坪之面積，從而被告丑○○、己○○、壬○○、卯○○、寅○○
      等人辯稱系爭土地彼等占用之其中三十坪部分，係彼等之被繼承人林春係向原
      告買受，就系爭土地占用超過三十坪部分有租賃契約存在等情，尚堪採信。
（三）按所有人對於無權占有或侵奪其所有物者，得請求返還之。對於妨害其所有權
      者，得請求除去之。有妨害其所有權之虞者，得請求防止之，民法第七百六十
      七條定有明文。系爭坐落彰化縣大城鄉○○段第三七地號土地雖為原告所有，
      並由被告等人占有使用中，惟查，被告午○○、辛○○、庚○○、癸○○、子
      ○○等人為林允森之繼承人，而林允森既曾向原告購買系爭土地使用，而被告
      丑○○、己○○、壬○○、卯○○、寅○○等人為林春係之繼承人，林春係既
      曾向原告就系爭土地購買三十坪，其餘部分以承租之方式占有使用，則被告等
      人基於繼承之法律關係，占有原告所有之系爭土地，應屬有權占用。從而原告
      基於民法第七百六十七條之規定，請求被告午○○、辛○○、庚○○、癸○○
      、子○○應將坐落彰化縣大城鄉○○段第三七五地號土地上如附圖所示Ａ部分
　　　面積三十平方公尺之二層磚造樓房拆除及如附圖所示Ａ１部分面積十二平方公
  　　尺之菜園除去，並將該土地全部返還予原告。被告丑○○、己○○、壬○○、
    　卯○○、寅○○應將坐落彰化縣大城鄉○○段第三七五地號土地上如附圖所示
      Ｂ部分面積一九二平方公尺之一層磚造房屋及Ｂ１部分三十七平方公尺一層磚
      造房屋拆除，並將如附圖所示Ｂ、Ｂ１、Ｂ２之土地全部返還予原告，即無理
      由，應予駁回。原告受敗訴判決，其假執行之聲請即失所依據，應併予駁回。
（四）因本案事證已臻明確，兩造其餘主張陳述及所提之證據，均與本院前揭判斷無
      違，毋庸再予審酌，附此敘明。
五、訴訟費用負擔之依據：民事訴訟法第七十八條。
中　　　華　　　民　　　國　　九十四　　年　　　六　　　月　　 三十　 日
                           民事第二庭      法　　　官　詹秀錦
右為正本係照原本作成。
如對本判決上訴須於判決送達後二十日內向本院提出上訴狀。
                                           法院書記官　楊筱惠
中　　　華　　　民　　　國　　九十四　　年　　　六　　　月　　 三十　 日
